【裁判字號】    98,訴,2811
【裁判日期】    990202
【裁判案由】    第三人異議之訴
【裁判全文】
臺灣臺中地方法院民事判決              98年度訴字第2811號
原      告  丙○○
被      告  何儒穎即何肉雞商行
訴訟代理人  甲○○
上列當事人間請求第三人異議之訴事件，本院於民國99年1月26
日言詞辯論終結，判決如下：
    主    文
本院九十八年度司執全字第一二四八號假扣押強制執行事件，對
於門牌號碼台中市○區○○路三段七十九號房屋內如附表所示動
產所為之強制執行程序應予撤銷。
訴訟費用由被告負擔。
    事實及理由
壹、原告主張：
一、原告於民國98年9月12日以新台幣（下同）65萬元之價金，
    向訴外人潘明傑購買門牌號碼台中市○區○○路（原告誤繕
    為街）3段79號房屋（下稱系爭房屋）內如附表所示之動產
    （下稱系爭動產），作為經營快餐店使用，同日並與潘明傑
    之代理人乙○○簽約及點交屋內動產。詎料，被告竟指稱系
    爭房屋內之動產為另一訴外人陳澤緒所有，並向本院執行處
    聲請假扣押執行，98年10月19日即查封如附表所示之動產。
    經原告向潘明傑查詢，方得知系爭房屋乃潘明傑向屋主陳清
    隆承租，屋內所有動產、設備亦由潘明傑購買及裝潢，嗣潘
    明傑將房屋及設備使用權交付給陳澤緒使用，並獲陳澤緒承
    諾將其單獨經營餐廳之盈餘，按比例分配給潘明傑，乃陳澤
    緒竟無故逃逸，潘明傑不得已，遂將店內設備出售給原告減
    少損失，並與屋主終止租約。依民法第801、948條規定，原
    告既係善意受讓系爭動產所有權，自應受該法律保護合法成
    為系爭動產之所有人。今如附表所示之不動產遭強制執行查
    封，原告自得依強制執行法第15條規定，提起第三人異議之
    訴。
二、聲明：如主文第一項所示。
貳、被告方面：
一、原告所提之系爭房屋租賃契約書為訴外人陳清隆於97年4月1
    日將系爭房屋及該房屋地下室全部，以每月租金7萬元出租
    給潘明傑，其中契約書第7條第8項（增1項）並載明：「本
    房屋係供：喦師父便當之用。」租賃契約書最後一頁除有陳
    清隆及潘明傑簽名外，亦有陳澤緒之簽名，足認系爭房屋確
    實供陳澤緒經營喦師父便當店。惟租賃契約書中僅載明系爭
    房屋供陳澤緒經營便當店，對於經營便當店所需之相關器具
    、桌椅及廚具等，並未記載由何人提供，更未記載經營便當
    店之利潤如何分配。根據社會常情，陳澤緒既欲於系爭房屋
    經營便當店，又無分配利潤之約定，潘明傑豈有可能免費提
    供陳澤緒使用。故原告稱陳澤緒承諾將其單獨經營餐廳之盈
    餘，按比例分配給潘明傑云云，應為臆測之詞。而原告與潘
    明傑所簽訂之98年9月12日買賣合約書，顯係被告聲請本院
    執行處於98年10月19日查封系爭房屋內動產後通謀虛偽所簽
    訂，自不足採認。
二、按動產皆以交付（即占有轉讓）為動產物權讓與之公示方法
    ，蓋占有移轉最能使第三人自外部推知動產物權之權利狀態
    ，有民法第761條規定可知。被告於98年10月19日前往系爭
    房屋查封時，該房屋外招牌為「夯師父」，進行查封時詢問
    店內員工，員工亦稱「這裡是夯師父沒錯」，雖然陳澤緒原
    以「喦師父」作為便當店招牌，嗣後改為「夯師父」，惟從
    外觀看來，系爭房屋確實仍屬陳澤緒所經營，而房屋內相關
    器具、桌椅及廚具等，亦仍由陳澤緒占有使用中。換言之，
    潘明傑並未占有系爭房屋內動產，其又是如何交付給原告，
    就此顯與原告所稱在訂約當日就將系爭動產全部點交給原告
    相互矛盾。
三、再者，陳清隆與潘明傑間之租賃契約，係於98年10月31日終
    止，被告查封時間則係在98年10月19日，仍屬契約有效期間
    ，系爭房屋仍供陳澤緒使用經營，足認查封當時系爭房屋內
    之動產（相關器具、桌椅及廚具）非屬原告占有，而係陳澤
    緒所有。被告既然為陳澤緒之債權人，自有權依據強制執行
    法對其動產進行查封拍賣，原告之訴並無理由等語置辯。
四、聲明：原告之訴駁回。
、本院之判斷：
一、按第三人就執行標的物有足以排除強制執行之權利者，得於
    強制執行程序終結前，向執行法院對債權人提起異議之訴。
    如債務人亦否認其權利時，並得以債務人為被告。強制執行
    法第15條定有明文。是以提起第三人異議之訴者，需於強制
    執行程序終結前，向執行法院民事庭提出。查原告主張系爭
    動產業於98年10月19日經被告即執行債權人聲請本院民事執
    行處查封，上開執行程序尚未執行終結等情，業據提出本院
    民事執行處函文1紙為證，並經本院依職權調取本院98年度
    司執全字第1248號假扣押卷宗核閱無訛，復為被告所不爭執
    ，堪信為真實。是原告主張系爭動產為其所有，而於強制執
    行程序終結前，向本院對被告提起第三人異議之訴，於法有
    據，合先敘明。
二、又強制執行法第15條所謂就執行標的物有足以排除強制執行
    之權利者，係指對於執行標的物有所有權、典權、留置權、
    質權存在情形之一者而言（最高法院68年台上字第3190號判
    例意旨參照）。故提起第三人異議者，需主張就執行標的有
    所有權、典權、留置權、質權存在情形之一者始足當之。
    本件原告主張其就系爭動產擁有所有權乙節，為被告所否認
    ，則原告就其擁有所有權此一有利於己之事實，自應負舉證
    之責。經查：
（一）按動產物權之讓與，非將動產交付，不生效力。民法第
      761條第1項前段規定甚明。本件原告主張系爭動產為其透
      過訴外人乙○○向訴外人潘明傑購得，乙○○並已將系爭
      動產交付乙節，業據提出買賣合約書1紙為證，並據證人
      乙○○於本院審理時具結證稱：「（你與原告是否曾有買
      賣行為？）對。夯師傅便當店內的生財器具，是我之前的
      朋友潘明傑委託我幫他處理的。」、「（夯師傅便當店內
      的生財器具是何人的？）是潘明傑所有。」、「（為何知
      道夯師傅便當店內的生財器具是潘明傑所有？）潘明傑有
      帶我去找夯師傅便當店之前的經營者陳澤緒，二人有談到
      要把店盤掉，要賣出去，陳澤緒有答應。潘明傑說他要把
      店盤掉。」、「（接下來如何處理？）登報。登報登了一
      個多月，原告就來跟我接洽，談了一個多月的時間，後來
      有談成以65萬元交易，潘明傑就去跟陳澤緒說店要盤掉了
      。」、「（你與原告交易過程中有無向原告說夯師傅便當
      店內的生財器具是何人的？）有。談成時我跟原告說夯師
      傅便當店內的生財器具是潘明傑的。原告一開始有問，原
      告有去問陳澤緒，我不知道他們怎麼說，談成時我有向原
      告說夯師傅便當店內的生財器具是潘明傑的。」、「（你
      有無帶原告去店裡看過？）有。」、「（何時談成？）98
      年8月底談成。」、「（何時帶原告去店裡看？）在談時
      就有去看過了，在8月底左右。」、「（錢如何給付？）9
      月時原告有付我20萬簽約金，餘款迄今未給付，之前有說
      要分期付款。」、「（夯師傅便當店內的生財器具何時交
      給原告？）好像是9月10幾號吧，是立約完後。因為之前
      經營者陳澤緒跑掉了，後來我就叫原告下去接，我與原告
      去店裡，把鑰匙交給原告。」、「（買賣合約書定約日為
      98年9月12日，交貨日為何寫98年9月21日？）當初陳澤緒
      有答應潘明傑9月21日結算清楚，叫原告9月21日來接，時
      間還未到，陳澤緒就不見了，所以潘明傑叫我連絡原告下
      去接。」、「（驗收欄為何寫9月12日茲收頭款捌萬元正
      ？）這是訂金。先付8萬元，後來原告來接二、三天後又
      拿12萬出來，所以為20萬。交付日期為17、18日，不是21
      日。」等語；證人潘明傑於本院審理時具結證稱：「（你
      是否曾委託乙○○幫你出賣夯師傅便當店內的生財器具？
      ）有。我花200多萬元經營夯師傅便當店，但是因為不賺
      錢，所以想處分掉。」、「（夯師傅便當店內的生財器具
      是你的？）我出錢買的。」、「（夯師傅便當店是否你租
      的？）是。是我向陳清隆承租的。租金1個月7萬元。」、
      「（夯師傅便當店是你經營的或陳澤緒？）店是我開的，
      交給陳澤緒去處理經營，如有獲利再分我，結果作了1年
      多，因為虧損所以我就要收起來了。」、「（所以夯師傅
      便當店內的生財器具不是陳澤緒的？）不是陳澤緒的。」
      、「（你如何將夯師傅便當店內的生財器具賣掉？）我說
      要盤掉，結果陳澤緒惡性倒閉，陳澤緒跑掉薪資不付、水
      電費也不付。夯師傅便當店內的生財器具出售過程，是我
      委託乙○○幫我處理。」、「（提示買賣合約書，買賣合
      約書為何不用你的名字？）因為我人在屏東，所以委託乙
      ○○幫我處理，以乙○○名義。」、「（陳澤緒現在何處
      ？）我也找不到他的人，他也欠我錢。」、「（夯師傅便
      當店內的生財器具賣多少錢？）65萬元。原告開本票給我
      。」、「（你後來如何將夯師傅便當店內的生財器具交給
      原告？）陳澤緒跑掉了，屋主、廠商抗議，廠商聯絡我，
      我當天聯絡乙○○，乙○○先去了解，發現陳澤緒確實跑
      掉了，我隔天就趕上來台中，我是先委託乙○○將夯師傅
      便當店內的生財器具交給原告。」等語。則證人乙○○、
      潘明傑上開證詞內容與原告主張系爭動產係其透過乙○○
      向原所有權人潘明傑購得乙節相符，堪信原告上開主張屬
      實。雖被告主張：系爭房屋之屋主陳清隆與潘明傑就系爭
      房屋間之租賃契約，係於98年10月31日終止，被告查封時
      間則係在98年10月19日，仍屬契約有效期間，故系爭房屋
      仍供陳澤緒使用經營，足認查封當時系爭房屋內之動產（
      相關器具、桌椅及廚具）非屬原告占有云云，然系爭房屋
      之租賃期間與屋內系爭動產之占有本屬二事，並無必然關
      連，況依證人乙○○、潘明傑上開所述，陳澤緒顯然已惡
      性倒閉，而將系爭動產棄置於系爭房屋內，嗣並由乙○○
      將系爭動產交付原告，故被告主張原告並未取得系爭動產
      之占有，核係無據。
（二）至被告雖又以：系爭動產之所有權人為陳澤緒，並非潘明
      傑，且原告與訴外人潘明傑之交易常情與常理有違，應係
      通謀虛偽意思表示等云云置辯。然按當事人主張有利於己
      之事實者，就其事實有舉證之責任，民事訴訟法第277條
      本文定有明文，又各當事人就其所主張有利於己之事實，
      均應負舉證之責，故一方已有適當之證明者，相對人欲否
      認其主張，即不得不更舉反證（最高法院19年上字第2345
      號判例參照）。查本件原告既已舉證證明系爭動產原所有
      權人為潘明傑，則被告欲否認此節，自應另負舉證之責，
      然被告始終未能提出確切證據供本院調查以證明系爭動產
      原所有權人為陳澤緒，其空言主張即無足採。況按我國民
      法為保護交易安全，設有動產善意取得制度，凡以動產所
      有權或其他物權之移轉或設定為目的，而善意受讓該動產
      之占有者，縱其讓與人無移轉所有權或設定其他物權之權
      利，受讓人仍取得其所有權或其他物權。此所謂受讓，係
      指依法律行為而受讓，如因買賣、互易、贈與、出資等交
      易行為，受讓人與讓與人間有物權變動之合意與交付標的
      物之物權行為存在者均屬之（最高法院86年度台上字第
      2423號判決參照）。查本件縱認訴外人潘明傑並非系爭動
      產之所有權人，然乙○○於交易過程中既已告知系爭動產
      之所有權人為潘明傑，則原告因買賣之交易行為而善意受
      讓系爭動產，依善意取得之規定，亦已取得系爭動產之所
      有權。又按所謂通謀為虛偽意思表示，乃指表意人與相對
      人互相故意為非真意之表示而言，故相對人不僅須知表意
      人非真意，並須就表意人非真意之表示相與為非真意之合
      意，始為相當，若僅一方無欲為其意思表示所拘束之意，
      而表示與真意不符之意思者，尚不能指為通謀而為虛偽意
      思表示；又第三人主張表意人與相對人通謀而為虛偽意思
      表示者，該第三人應負舉證之責（最高法院62年台上字第
      316號、48年台上字第29號判例參照）。查被告固另主張
      原告與訴外人潘明傑之交易常情與常理有違，應係通謀虛
      偽意思表示，然對此亦未舉證證明之，其此部分主張亦不
      足採。
三、綜上所述，原告主張其對系爭動產具有所有權，應屬可採。
    從而，原告依強制執行法第15條規定，提起本件第三人異議
    之訴，請求撤銷對於系爭動產之強制執行程序，於法有據，
    應予准許。
四、據上論結：本件原告之訴為有理由，依民事訴訟法第78條，
    判決如主文。
五、本件事證已臻明確，兩造其餘攻擊防禦方法，核與判決結果
    不生影響，爰不逐一論述。
肆、訴訟費用負擔之依據：民事訴訟法第78 條
中    華    民    國    99    年    2     月    2     日
                  民事第二庭    法  官  黃炫中
正本係照原本作成。
如對本判決上訴，須於判決送達後20日內向本院提出上訴狀。
中    華    民    國    99    年    2     月    2     日
                                書記官
附表：
┌─────────┬──────┐
│物品內容          │數量        │
├─────────┼──────┤
│6尺長50公分寬冰櫃 │1台         │
├─────────┼──────┤
│三立牌冰熱飲水機  │1台         │
├─────────┼──────┤
│5尺長70公分寬冰櫃 │2座         │
├─────────┼──────┤
│100公分長，70公分 │1座         │
│寬，高200公分不銹 │            │
│鋼冰箱            │            │
├─────────┼──────┤
│28張椅子，7張桌子 │            │
├─────────┼──────┤
│140公分長，70公分 │1台         │
│寬冰櫃            │            │
└─────────┴──────┘

司法院資訊處製作；財團法人民間司法改革基金會備份。
